臺灣高等法院臺中分院刑事判決　　　　　　　　　　九十年度上易字第二三一二號
　　上　訴　人　臺灣彰化地方法院檢察署檢察官
　　被　　　告　己○○
　　選任辯護人　張國楨
右上訴人因被告違反銀行法案件，不服臺灣彰化地方法院八十九年度易字第一六八一
號中華民國九十年八月三十一日第一審判決（起訴案號：臺灣彰化地方法院檢察署八
十九年度偵字第二九二六號、八十六年度偵字第六一二四號），提起上訴，本院判決
如左：
      主  文
上訴駁回。
    理      由
一、公訴意旨略以：己○○於民國 (下同)八十二年三月五日至八十六年三月五日間
    ，擔任彰化縣芬園鄉農會第十二屆總幹事，就授信業務具有核章之最後審核決定
    權。明知八十五年度芬園鄉農會信用部對同一人之擔保放款最高限額為新臺幣（
    下同）二千萬元，而對農會負責人、各部門員工或與負責人或辦理授信之職員有
    利害關係之人為擔保授信，同一授信客戶之每筆或累計金額達二千萬元之半數（
    即一千萬元）者，應經三分之二以上理事之出席及出席理事四分之三以上同意，
    詎仍於該年一月至六月間，未提報理事會審議，連續違法授信，使（一）芬園鄉
    農會理事李生土貸款一千一百八十萬元，（二）李土生之子李昌政貸款九百萬元
    ，（三）芬園鄉農會理事長洪永株貸款一百五十萬元及三百萬元，（四）洪永株
    之父洪調欽貸款一百五十萬元及八百萬元，（五）洪永株之兄洪永財貸款一千二
    百萬元，（六）芬園鄉農會授信調查員陳江銓之兄陳江水貸款一千八百九十八萬
    元，（七）陳江銓之妻洪雪嬌貸款三百三十萬元，（八）陳江銓之岳母洪秀榮貸
    款一千九百八十萬元。因認己○○涉犯銀行法第三十三條第一項之規定，而犯有
    同法第一百二十七條之一之罪嫌。
二、按犯罪事實應依證據認定之，無證據不得推定其犯罪事實，刑事訴訟法第一百五
    十四條定有明文。而刑事訴訟法上所謂認定犯罪事實之證據，係指足以認定被告
    確有犯罪行為之積極證據而言，該項證據自須適合於被告犯罪事實之認定，始得
    採為斷罪資料，最高法院二十九年上字第三一０五號著有判例。又認定犯罪事實
    所憑之證據，無論係直接證據或間接證據，其為訴訟上之證明，須於通常一般之
    人均不致有所懷疑，而得確信其為真實之程度者，始得據為有罪之認定，倘其證
    明尚未達到此一程度，而有合理之懷疑存在，復無其他調查途徑可尋，法院即應
    為無罪之判決，最高法院七十六年台上字第四九八六號判例足資參照。次按銀行
    法第三十三條第一項規定：「銀行對其持有實收資本總額百分之五以上之企業，
    或本行之負責人、職員或主要股東，或對於與本行負責人或辦理授信之職員有利
    害關係者為授信，應有十足擔保，其條件不得優於其他同類授信對象，如授信達
    中央主管機關規定金額以上者，並應經三分之二以上董事之出席及出席董事四分
    之三以上之同意」。同法第一百二十七條之一規定：「銀行違反第三十三條規定
    者，其行為負責人，處三年以下有期徒刑、拘役或科或併科新台幣一百八十萬元
    以下罰金。」，上開犯罪之成立，除客觀上須有違反銀行法第三十三條第一項之
    規定外，另須行為人主觀上有故意違反上開規定之犯罪故意，始得論以該罪，此
    觀刑法第十二條規定意旨自明。
三、公訴人認被告己○○ (以下簡稱被告)涉犯前開罪嫌係以告發人即彰化縣芬園鄉
    農會代表人事庚○○之指述，借款申請書十七紙、借據十紙、擔保放款帳九紙、
    芬園鄉農會第十二屆第四次會員代表大會紀錄、第二十二次定期理事會議紀錄簿
    、第十三屆第三次臨時理事會議紀錄、彰化縣政府（八五）彰府農輔字第０三五
    九六二號函、財政部八十四年十二月十一日台財融第八四七八八六二０號函、改
    進意見書及農漁會信用部授信作業流程圖附卷可稽。觀諸借據及借款申請書之審
    核意見欄所示，無論准貸或拒貸，皆須經由總幹事批核蓋章，則被告加以核章即
    表示審核通過之意，應對之負責，參酌授信流程及財政部（七四）台財融字第二
    五二六九號「銀行法第一百二十七條之一所指『其行為負責人』，係指辦理該筆
    授信有最後決定權之人員」之見解等情為論據。
四、訊據被告堅決否認有何違反上開銀行法之犯行，辯稱：審核前開展期貸款案件時
    ，不知有財政部八十四年十二月十一日台財融第八四七八八六二０號函之規定，
    而當時台灣省合作金庫與彰化縣政府雖分別曾函轉財政部上開規定，但當時係由
    秘書甲○○代批，事後亦無人告知此函之規定，是後來金檢報告時始知有此規定
    ，且信用部承辦人員及主管均為專業人員，其等既未於前開展期貸款案件上簽註
    意見，伊於其等核章後，即依其等審核意見辦理。又裡面之員工那麼多人，而伊
    係離開家鄉多年始由理事會聘回農會擔任總幹事，亦不知道貸款人他們與理事或
    理事長或授信人員間有無親屬關係等語。經查：
（一）被告自八十二年三月上旬至八十六年三月五日，擔任彰化縣芬園鄉農會之總幹
      事，業據彰化縣芬園鄉農會前任總幹事庚○○到院指訴在卷，復為被告所不爭
      執，堪認為真實。至於財政部八十四年十二月十一日台財融第八四七八八六二
      ０號函固規定「農會信用部適用銀行法第三十三條授權規定事項」，作為農會
      信用部辦理農會負責人及各部門員工，或對其負責人或辦理授信職員有利害關
      係者，向農會信用部申貸款項時，農會信用部授信應遵循之基本原則。該函並
      經合作金庫銀行（原名台灣省合作金庫）及彰化縣政府函轉告發人農會。且彰
      化縣芬園鄉農會第十二屆第四次會員代表大會及第十二屆第二十二次理事會亦
      依該函訂定農會內部之作業標準，並決議：「超過部分，依規定辦理收回。」
      。又農會展期貸款程序為何，則應視各該農會所訂作業流程而定，財政部並未
      有一定作業流程之規定。再彰化縣芬園鄉農會八十九年以前辦理展期案件流程
      僅核對原對保印鑑，本人無親自前來對保；八十九年以後展期案件流程為：１
      、借據未到期前，先辦理重估手續。２、通知借、保人親自前來對保。３、重
      估擔保品不足者，增提擔保品或收回不足部分本金，足者即辦理展期等情，分
      據合作金庫銀行及彰化縣芬園鄉農會函覆在卷。
（二）彰化縣芬園鄉農會理事李生土貸款一千一百八十萬元，係於八十三年十一月三
      日提出增貸申請，同月八日核撥，再於八十五年四月八日展期至八十六年五月
      八日；李土生之子李昌政係於八十四年三月九日貸款九百萬元，係於八十五年
      十月七日提出展期申請，至八十六年十一月七日；彰化縣芬園鄉農會理事長洪
      永株係於八十二年三月四日貸款一百五十萬元，及於八十五年一月八日貸款三
      百萬元；洪永株之父洪調欽係於八十二年三月四日貸款一百五十萬元，於八十
      五年六月五日展期至八十六年七月五日，及於八十四年三月六日申請貸款八百
      萬元，並於八十五年六月五日展期至八十六年七月五日；洪永株之兄洪永財貸
      款一千二百萬元，係於八十二年五月十日申請，八十五年六月八日展期；彰化
      縣芬園鄉農會授信調查員陳江銓之兄陳江水係於八十四年九月二十九日貸款一
      千八百九十八萬元，八十五年五月二十一日展期至八十六年六月二十一日；陳
      江銓之妻洪雪嬌早於八十三年四月間貸款二百萬元，八十四年十一月二十二日
      申請增貸三百萬元，原貸款二百萬元收回，於八十五年四月十八日增貸三百三
      十萬元；陳江銓之岳母洪秀榮於八十五年二月十七日貸款一千九百八十萬元，
      原貸款收回等情，業據告發人彰化縣芬園鄉農會提出貸款相關資料在卷可證。
      再觀申請書等相關卷證上，承辦人員均未簽註有關財政部八十四年十二月十一
      日台財融第八四七八八六二０號函相關規定之意見。而證人即承辦人員壬○○
      於原審及本院證述：上級並未給予壓力等語、證人丁○○（原名：陳曉萍）證
      述：李昌政部分係展期，會核對印鑑，不需要本人過來辦理，只要印章即可等
      語；證人辛○○證述：增貸之部分。辦理時身分之核對等資料，在我辦理之時
      候沒有審核的部分等語；證人戊○○、丙○○於原審及本院亦證稱：上級並未
      給予壓力等語。綜上所述，本案各該申請借款人申辦時，既均未於簽呈及相關
      文件上簽註保留意見，被告辯稱彰化縣芬園鄉農會之人員人數有約百餘位，對
      於相關人員之親屬是否借貸，借貸之額度有無超過銀行法之規定，均無從知悉
      等語，尚非無據，特別是展期之部分，當時彰化縣芬園鄉農會之作業程序又僅
      核對印鑑，並未為其他之審查，不能僅因由總幹事之被告加以核章，表示審核
      通過之意，即責由被告負擔刑事責任。
（三）再查前開財政部八十四年十二月十一日台財融第八四七八八六二０號函固曾經
      合作金庫銀行（原名台灣省合作金庫）及彰化縣政府函轉告發人農會，但當時
      之秘書甲○○於本院調查時既結證坦稱當時係由其以被告平時委託批示例行性
      公文之圓形章代為核閱，則被告所辯未曾核閱過財政部該函文，已屬有據；雖
      甲○○另稱當時有請信用部主任丙○○事後須向總幹事即本件被告報告，丙○○亦稱事後應該是有向被告報告云云，然查甲○○如認財政部該函文有必要責
      由信用部主任向身為總幹事之被告報告，則甲○○當時應即留下合作金庫銀行
      及彰化縣政府之函轉財政部公文由被告親自批閱，無須自己逕以一般例行性公
      文代為核閱，再責由信用部主任丙○○事後向被告報告之理。而丙○○如有向
      被告報告此二公文當係認為此為甚重要之上級函文規定，其又何以未於上開展
      期貸款案件簽註相關規定之保留意見，足見甲○○、丙○○所稱有要求信用部
      主任或有向總幹事報告財政部函文之規定云云，應是二人事後避責之詞，被告
      所辯不知有此規定，尚非無據。從而，被告如對財政部上開函示規定並無認知
      ，而就展期貸款，依農會之作業程序又僅須核對印鑑即可，且申請文件等相關
      資料上，承辦人員復均未簽註有關財政部上開函示規定之意見，則自難以被告
      於上開展期貸款案件上核章，即認被告有明知故違銀行法第三十三條第一項之
      規定，而犯有同法第一百二十七條之一之罪行。此外又查無其他證據足資證明
      被告有何違反銀行法之故意。被告此部分之犯罪既屬不能證明，原審依法諭知
      被告無罪之判決，洵無違誤，檢察官上訴意旨仍執前詞，指摘原判決不當，為
      無理由，應予駁回。
據上論結，應依刑事訴訟法第三百六十八條，判決如主文。
本案經檢察官乙○○到庭執行職務。
中        華        民        國  九 十 一  年     一     月　　九　　  日
                                  臺灣高等法院臺中分院刑事第七庭
                                        審判長法  官　林　榮　龍
                                              法　官　黃　日　隆
                                              法　官　江　錫　麟
右正本證明與原本無異。
不得上訴。
                                              書記官  劉　美　宏
中        華        民        國  九 十 一  年     一     月　　十　　  日
                                                                        Ｋ
